最高法院民事判決　　　　　　　　　　　　　　　八十六年度台上字第二四七九號
　　上　訴　人　乙○○
　　被 上訴 人　甲○○
右當事人間請求所有權移轉登記事件，上訴人對於中華民國八十五年十二月二十四日
台灣高等法院第二審判決（八十五年上更(一)字第三○三號），提起上訴，本院判決如
左：
    主  文
原判決廢棄，發回台灣高等法院。
    理  由
本件上訴人主張：被上訴人於民國六十八年間，在其所有坐落桃園縣龍潭鄉○○段二
九－二八號土地上興建房屋時，因占用伊所有同段二九－二九號土地，兩造乃於同年
九月二十六日訂立土地交換契約書，約定伊將被上訴人所占用之土地，分割移轉登記
所有權與被上訴人，被上訴人亦須將相同面積之土地所有權移轉登記與伊。惟伊已自
上述二九－二九號土地另分割出二九－九○號，而將分割後被上訴人實際占用之二九
－二九號面積○‧○○八五公頃，移轉登記與被上訴人（嗣被上訴人於七十一年八月
十二日，將二九－二九號與二九－二八號合併為二九－二八號）。被上訴人祇移轉
同段二九－七八號面積○‧○○六七公頃與伊（上訴人於六十九年十一月十日，將二
九－七八號與二九－九○號合併為二九－七八號），尚不足○‧○○一八公頃。迭經
催告，被上訴人仍拒不依約給付等情，爰以先位聲明，求為命被上訴人將訟爭二九－
二八號土地內如第一審判決附圖（以下簡稱附圖）所示紅色部分，面積○‧○○一八
公頃移轉登記與伊之判決。並以：如認依契約約定，被上訴人應給付與伊之土地，係
同段二九－三○號，非訟爭二九－二八號土地，則因該二九－三○號土地於八十二年
二月二十七日即由訴外人桃園縣龍潭鄉公所取得。被上訴人對上開不足之○‧○○一
八公頃土地部分，已陷於給付不能，且為可歸責於其本人之事由，依民法第二百二十
六條第一項規定，伊自得請求被上訴人賠償按土地市價計算之該部分損害。為此以備
位聲明，請求被上訴人賠償伊新台幣（下同）二百萬元及自訴狀繕本送達翌日起加付
法定遲延利息之判決。
被上訴人則以：土地交換契約書內所定伊應給付之二九－三○號土地，實係二九－七
八號土地之誤。嗣伊既已將該二九－七八號土地所有權移轉登記與上訴人，即因依約
履行完畢而再無給付責任可言。且雙方係約定以特定土地交換特定土地，非以相等之
面積互為交換，上訴人以伊給付之面積不足為詞，為本件先、備位之請求，均非有理
等語，資為抗辯。
原審維持第一審所為上訴人敗訴之判決，係以：上訴人主張兩造於六十八年九月二十
六日訂立土地交換契約書後，伊已將遭被上訴人占用之土地面積八十五平方公尺，自
二九－二九號土地分割出移轉登記與被上訴人，而被上訴人所移轉登記與伊，資以交
換之土地面積祗有六十七平方公尺等事實，有被上訴人不爭執之土地交換契約書、土
地登記簿謄本等件為證，堪認為真正。兩造爭執之重點在於土地交換究係特定土地之
交換，抑為相等面積土地之交換；契約書所載二九－三○號土地是否為二九－七八號
土地之誤。查契約書第一條記載：被上訴人在二九－二八號土地興建房屋時，占用上
訴人二九－二九號土地約二十二坪左右，由上訴人將之分割出來，與被上訴人所有二
九－三○號土地互為交換等語，並附略圖標明上訴人應分割出紅色部分，被上訴人應
以二九－三○號土地為交換等情，為兩造所不爭。準此，兩造果有證人廖國文所稱：
「一坪換一坪，多出來照市價付，多退少補」之特別約定，理應於該契約書上載明上
旨，始合常情，惟該土地交換契約書上並未有此記載，且證人即土地交換契約書之執
筆人李茂洲亦結稱：「當時是說整筆土地互相交換，而不是一坪換一坪，如果是講一
坪換一坪，則契約應會寫明，且也會把補償條件一併寫清楚，我當時是按照雙方的意
思來寫的」。參以：被上訴人所有同段第二九－三○號土地，在兩造於六十八年九月
二十六日簽訂本件土地交換契約書前之六十六年十月二十九日已分割出同所二九－七
八號面積○‧○○六七公頃，被上訴人並於六十七年三月十日自訴外人曾淵澄處取
得該地之所有權之事實，為兩造所不爭，且有土地登記簿謄本為證等情，被上訴人依
約應移轉登記與上訴人之土地於兩造簽訂契約二年前，既經確定整筆為二九－七八號
面積○‧○○六七公頃，面積較上訴人移轉登記與被上訴人之○‧○○八五公頃為少
，上訴人明知復同意交換，益見本件換地契約顯係特定土地之交換，要屬信而有徵，
上訴人主張係一坪換一坪云云，及證人廖國文附和之詞，均無足取。本件雙方既已依
約互為交換履行完畢，上訴人猶指被上訴人給付之土地面積不足○‧○○一八公頃，
以「先、備位之訴」，請求被上訴人將訟爭二九－二八號土地內如附圖所示紅色部分
面積○‧○○一八公頃移轉登記與上訴人，或因被上訴人之「給付不能」，賠償上訴
人二百萬元本息之損害，均屬無理等詞，為其判斷之基礎。
查：(一)原桃園縣龍潭鄉○○段第二九－三○號土地，於六十六年十月二十九日分割為
二九－三○號及二九－七八號之前，為訴外人曾淵澄所有，被上訴人於六十七年三月
十日向曾淵澄購得二九－七八號土地之所有權，兩造始於六十八年九月二十六日簽訂
土地交換契約書，分割後之二九－三○號土地仍為訴外人曾淵澄所有，有土地登記簿
謄本為證（見一審卷第十五頁至第十八頁），亦為被上訴人所不爭（見原審卷第十七
頁背面、第十八頁）。則無論分割前或分割後之二九－三○號土地均為訴外人曾淵澄
所有，乃原審竟謂被上訴人所有之二九－三○號土地，在兩造簽訂土地交換契約書前
已分割出同所二九－七八號，被上訴人並自訴外人曾淵澄取得該地之所有權云云（見
原判決第五頁第七行起），不無可議。蓋分割前之土地若為被上訴人所有，豈有分割
為二筆後，反需向訴外人曾淵澄購買之理？況依上述，被上訴人始終未曾取得第二九
－三○號土地所有權，原審認定事實，不僅自相矛盾且與卷內資料不符。(二)土地交換
契約書第一條及附圖均載明，與上訴人所有二九－二九號土地毗鄰者為被上訴人所有
之第二九－三○號土地，被上訴人願將第二九－三○號土地提出交換。然兩造於六十
八年九月二十六日簽訂土地交換契約書前，原二九－三○號土地已分割為二九－三○
號、二九－七八號二筆，被上訴人並向其堂兄曾淵澄購得二九－七八號土地之所有權
，與二九－二九號土地相鄰者為二九－七八號土地，非分割後之二九－三○號土地，
此應為買受人之被上訴人所明知，而竟於土地交換契約書上，以當時已與二九－二九
號土地不相鄰之二九－三○號土地，記載為相鄰之土地，並據為交換之標的，參以契
約見證人廖國文證稱：「當時不知道二九－三○號已割出二九－七八號，所以土地交
換契約書還是寫二九－三○號。………約定被告（被上訴人）多付出的五坪多，何時
給付金錢，就以給付時的市價計算。因為大家（兩造）是親戚，被告叫來的代書並未
記載」等語（見第一審卷八九、九○頁），證人即契約書執筆人李茂洲亦結稱：「當
時是說整筆土地互相交換」等語，被上訴人有無利用上訴人之不知，使上訴人陷於錯
誤而與之交換被占用之土地，自有詳予查明之必要。原審忽略合併前之二九－二八號
、二九－二九號及分割後之二九－七八號、二九－三○號土地之相關位置，與各該土
地訂約時之所有人係何人，且由契約及附圖之記載，被上訴人似以分割前之二九－三
○號土地與上訴人被占用之土地交換，乃原審逕謂上訴人明知二九－三○號土地已分
出二九－七八號土地，復同意以分割後之二九－七八號土地交換，而為上訴人敗訴之
判決，自嫌速斷。本件交換土地之實際情形究竟如何，原審既未審認明確，本院自難
為法律上判斷。上訴論旨，指摘原判決不當，聲明廢棄，非無理由。
據上論結，本件上訴為有理由，依民事訴訟法第四百七十七條第一項、第四百七十八
條第一項，判決如主文。
中      華      民      國    八十六    年       八     月     八       日
                              最高法院民事第一庭
                                  審判長法官  李  錦  豐
                                        法官  楊  鼎  章
                                        法官  李  慧  兒
                                        法官  蘇  茂  秋
                                        法官  蘇  達  志
      右正本證明與原本無異
                                              書  記  官
中      華      民      國    八十六    年       八     月    十五      日
